【裁判字號】    94,簡,81
【裁判日期】    950426
【裁判案由】    清償代墊款
【裁判全文】
臺灣士林地方法院民事判決                94年度簡字第81號
原      告  甲○○
被      告  丙○○
上列當事人間清償代墊款事件，本院於民國95年3 月24日言詞辯
論終結，判決如下：
    主  文
被告應給付原告新臺幣拾萬元，及自民國八十九年十一月三十
日起至清償日止，按年息百分之六計算之利息。
訴訟費用由被告負擔。
本判決得假執行。
    事實及理由
壹、程序部分：
    按訴狀送達後，原告不得將原訴變更或追加他訴，但被告同
    意、請求之基礎事實同一，或擴張或減縮應受判決事項之聲
    明者，不在此限；被告於訴之變更追加無異議，而為本案之
    言詞辯論者，視為同意變更或追加，民事訴訟法第255 條第
    1 項第1 款、第2 款、第3 款、第2 項分別定有明文。本件
    原告起訴請求被告給付新臺幣（下同）763,200 元，及自民
    國89年11月30日起至清償日止，按年息6%計算之利息；嗣於
    94年10月12日具狀變更其聲明為：「被告應給付原告30萬元
    ，及自89年11月30日起至清償日止，按年息6%計算之利息。
    」經核原告聲明之變更，顯係基於同一基礎事實，而減縮應
    受判決事項之聲明者，被告復未表示異議，而為本案之言詞
    辯論，依前開法條規定，原告訴之變更應予准許，
貳、得心證的理由
一、原告起訴主張：被告經營旅行社業務，並靠行原告所經營之
    閔盛國際旅行社股份有限公司（下稱「閔盛旅行社」），因
    被告以閔盛旅行社名義，積欠訴外人大道旅行社股份有限公
    司（下稱「大道旅行社」）、信安旅行社股份有限公司（下
    稱「信安旅行社」）機票款項，兩造約定由原告先代被告清
    償，被告日後再將原告代償款項返還予原告，故原告經債權
    人同意後，代被告清償大道旅行社、信安旅行社等債權人至
    少200 萬元，被告並簽發本票2 紙（發票日均為89年11月7
    日，到期日均為89年11月30日，金額分別為160,000 元、
    603,200 元，下稱「系爭本票」）交付原告，並於本票上親
    筆註明因原告為被告清償債務，被告簽發系爭作為擔保之意
    旨。依兩造代償契約之約定及票據法律關係，於本件為部分
    請求，並聲明：被告應給付原告30萬元，及自89年11月30日
    起至清償日止，按年息6%計算之利息。
二、被告則辯稱：被告係從事旅行社業務，靠行原告所經營之閔
    盛旅行社，因原告擔心被告與他人業務往來後不付錢，該他
    人會找原告付錢，故要求被告簽發本票予原告作擔保，被告
    才簽發系爭2 紙本票，並於本票上註明由原告代償字樣；但
    被告所積欠之債務實際上仍由被告處理，並非由原告代償，
    故被告並未將已簽發並記載原告代償意旨之系爭2 紙本票交
    付原告，而將系爭2 紙本票置放於被告辦公室內，原告亦使
    用同一辦公室，然被告不知原告如何取得系爭2 紙本票等語
    ，資為抗辯。並聲明請求駁回原告之訴。
三、本件爭點厥為：兩造是否約定由原告代償被告積欠大道旅行
    社、信安旅行社之款項，被告再返還代償款予原告？原告實
    際上是否已為被告清償前開欠款？
  茲分述如下：
  (一)關於兩造是否約定由原告代償被告積欠大道旅行社、信安旅
    行社之款項之爭點：
    原告主張兩造約定由原告代償被告積欠大道旅行社、信安旅
    行社之款項，並提出系爭本票2 紙為憑（本院卷第14頁、第
    15頁參照）。被告固自承系爭本票發票人之簽名及代償意旨
    之記載均係被告所為，惟辯稱並未交付系爭2 紙本票予原告
    ，兩造亦無代償約定云云。經查：系爭金額160,000 元之本
    票上，被告載明：「此款用途如右：此款為本人丙○○與大
    道旅行社間之票款，暫由甲○○先代償，他日本人將負責清
    償無誤，特立此據。」等語（本院卷第14頁參照）；系爭金
    額603,200 元之本票，被告亦書立：「此款之支付如右邊之
    備註：此款為本人丙○○與信安旅行社間之票款，特立此本
    票為閔盛旅行社擔保，待本人與信安旅行社協商完成償還票
    款後，則此本票亦自然失效」、「另緣由信安旅行社告閔盛
    旅行社（實為無辜之第三者），如有產生兩造間之訴訟費用
    與律師費用，亦一概由本人丙○○負責清償，並放棄先訴抗
    辯權，特立此據。立據人：丙○○」等語（本院卷第15頁參
    照），堪信兩造確因被告以閔盛旅行社之名義對大道旅行社
    、信安旅行社負有債務，而約定由原告代被告清償，被告並
    簽發系爭2 紙本票交付原告，作為日後返還代償款予原告之
    擔保。被告雖辯稱兩造無代償之約定，伊簽發系爭本票後業
    交付予原告，不知原告如何取得云云，惟若兩造無代償之約
    定，被告何以簽發系爭2 紙本票，並於本票上註明原告代償
    之意旨？又何以未妥為保管或銷毀該內容與事實不相符之本
    票，致系爭本票可能由原告或他人取得，致日後發生爭議？
    被告所辯，顯與常情不符，洵無足取；況系爭2 紙本票現由
    原告持有，業據原告提出本票正本核對無訛（本院卷第47
    頁參照），被告對原告持有系爭2 紙本票之事實既不爭執，
    復未能證明原告有何不法取得系爭2 紙本票之情，亦足堪認
    定：兩造確實約定由原告代償被告之債務，被告交付系爭2
    紙本票予原告作為擔保之事實。
  (二)關於原告實際上是否已為被告清償前開欠款之爭點：
    1.原告主張其代被告清償160,000 元予大道旅行社之情，業
      據提出支票5 紙為憑（本院卷第72頁、第73頁參照），並
      並經證人乙○○即大道旅行社之總經理於本院95年3 月24
      日言詞辯論期日到庭結證並具狀說明屬實（本院卷第105
      頁、第110 頁參照），應堪信為真實。
    2.訴外人信安旅行社因被告積欠機票款603,200 元，而以閔
      盛旅行社為被告，請求閔盛旅行社如數給付，經臺灣臺北
      地方法院88年度訴字第2060號、臺灣高等法院89年度上易
      字第264 號民事判決，判決閔盛旅行社應給付信安旅行社
      603, 200元，及自88年5 月20日起至清償日止，按年息5%
      計算之利息確定，信安旅行社並據該確定判決聲請強制執
      行（臺灣臺北地方法院89年度執字第24788 號）等情，業
      經本院依職權調閱前開強制執行卷宗查核無訛；嗣原告代
      表閔盛旅行社，與信安旅行社就前開民事判決結果再達成
      協議，約定閔盛旅行社應清償信安旅行社140,000 元，並
      由原告簽發支票7 紙予信安旅行社，以為支付協議書所示
      金額等情，亦經原告提出協議書及支票7 紙存卷可佐（本
      院卷第55頁至第59頁參照），被告亦不爭執前開協議書之
      真正及原告交付支票予信安旅行社之事實（本院卷第106
      頁參照），則原告主張其已代被告清償140,000 元予信安
      旅行社等情，亦堪採信。
  (三)綜上，原告業已代被告清償160,000 元予大道旅行社、清償
    140,000 元予信安旅行社，而被告就其並未返還原告代償款
    項一節，亦不爭執，則原告依兩造代償之約定及票據之法律
    關係，請求被告給付300,000 元，及自本票到期日即89年11
    月30日起至清償日止，按年息6%計算之利息，為有理由，應
    予准許；又本件為依民事訴訟法第427 條第1 項，適用簡易
    程序所為被告敗訴之判決，依民事訴訟法第389 條第1 項第
    3 款，應依職權宣告假執行，附此敘明。
四、本件事證已臻明確，兩造其餘主張舉證及攻擊防禦方法，於
    判決結果不生影響，無庸一一論述，併予敘明。
五、據上論結，原告之訴為有理由，依民事訴訟法第78條、第
    389 條第1 項第4款，判決如主文。
中    華    民    國    95    年    4     月    26    日
                  民事第二庭  法  官  王怡雯
以上正本證明與原本無異。
如對本判決上訴須於判決送達後20日內向本院提出上訴狀。
中    華    民    國    95    年    5     月    1     日
                              書記官  陳映羽


司法院資訊處製作；財團法人民間司法改革基金會備份。
